臺灣高雄地方法院民事判決　九十一年度簡上字第二七三號
　　上　訴　人　乙○○
　　被上訴人　　甲○○
右當事人間請求返還租賃物事件，上訴人對於中華民國九十一年五月二十四日本院九
十一年度雄簡字第二七四號第一審簡易判決提起上訴，本院判決如左：
    主      文
上訴駁回。
第二審訴訟費用由上訴人負擔。
    事實及理由
一、本件上訴人起訴主張伊於民國七十五年二月間將所有門牌編號高雄市○○區○○
    街七四號房屋乙棟以每月租金新台幣（下同）一萬之代價租予被上訴人，雙方約
    定租期一年，嗣該房屋租期屆滿後因雙方未再另定書面契約而視為以不定期限繼
    續契約，惟被上訴人承租系爭房屋後，除繳納計四萬元之房租外，餘即均未再繳
    納任何租金，直至九十年十一月十四日伊以存證信函通知被上訴人重新簽約後，
    被上訴人始又於同年月二十一日、十二月十一日以存證信函各寄六千元之郵政匯
    票以付租金，並主張雙方租期係至九十九年一月十五日，且租金為每月六千元，
    因被上訴人主張均與事實不符，伊乃於同年十二月二十一日以存證信函催告其應
    於五日內付清近五年來（八十六年一月起至九十年十二月止）未付之租金計五十
    八萬八千元（六十萬元減除已付之一萬二千元），否則即為終止租約，然其於同
    年十二月二十五日收受後竟未依期置理，伊乃再於九十一年一月四日再以存證信
    函通知被上訴人終止契約，並令之應於十日內搬離，而被上訴人乃於同年月七日
    予以收受，是兩造所存之租賃關係自已於被上訴人收受終止之意思表示後即行終
    止，惟被上訴人迄今竟仍拒不搬遷返還系爭房屋，為此乃依民法第四百五十五條
    、第四百二十一條之規定，請求判令被上訴人應將系爭房屋騰空遷讓返還，並應
    給付積欠之租金計五十八萬八千元及自起訴狀繕本送達之翌日起至清償日止按年
    息百分之五計算之利息，詎原審竟認被上訴人所提由其偽造之租約係屬真正，且
    以伊就被上訴人未繳納租金之事實未能舉證而逕予駁回伊之請求，惟被上訴人所
    提租約伊業已否認其真正，且縱認該契約為真，亦僅能認定兩造間就系爭房屋係
    為定期租賃，且租金為每月六千元等情，然關於承租人是否已依約繳納租金之事
    實，本應由主張有利於己之事實之被上訴人負舉證責任，原審就此未予詳查即逕
    為認定並反於法律規定誤用舉證責任之歸屬，其認事用法顯有違誤，爰聲明請求
    判令原判決廢棄，並被上訴人應將系爭房屋騰空遷讓返還，且應給付五十八萬八
    千元及自起訴狀繕本送達之翌日起至清償日止按年息百分之五計算之利息等語。
二、被上訴人則以伊自七十三年間即向上訴人租賃系爭房屋使用，伊所提期間自七十
    六年一月十六日起至九十九年一月十五日止之房屋租賃契約書乙件乃係由上訴人
    全部親筆所書，而伊就每月應付租金歷來乃均按月以現金給付完畢，嗣因上訴人
    以存證信函通知另定每月租金一萬元之新約，伊始自九十年十一月間起以提存及
    郵寄郵政匯票之方式給付租金，伊就每月應付租金既無積欠，上訴人以伊欠租兩
    個月以上而主張終止系爭租約者自為無據，兩造間就系爭房屋之租賃關係自仍存
    在，上訴人請求伊應返還系爭房屋並給付積欠之租金自為無據，原審逕以駁回上
    訴人之訴，其認事用法均無違誤，上訴人所提之本件上訴並無理由，爰聲明駁回
    上訴人之上訴。
三、本件上訴人主張伊前將系爭房屋租予被上訴人，嗣伊乃於九十年十一月間以存證
    信函通知其以每月租金一萬元，租期至九十一年七月三十日止之條件重新訂約，
    而被上訴人則於同年月二十一日、十二月十一日以存證信函各寄六千元之郵政匯
    票以付租金，並主張雙方租期係至九十九年一月十五日，且租金為每月六千元，
    伊因認不符原約定乃於同年十二月二十一日以存證信函催告其應於五日內付清未
    付之租金計五十八萬八千元，否則即為終止租約，而被上訴人收受後竟未依期置
    理，伊乃再於九十一年一月四日再以存證信函通知被上訴人終止契約，並令之應
    於十日內搬離，而被上訴人乃於同年月七日予以收受等情，此有其所提建物所有
    權狀、存證信函暨掛號回執等件在卷可稽，被上訴人於此固不爭執而堪信上訴人
    之此部分主張為真實，惟被上訴人則另以前揭情詞置辯。經查：
    (1)、本件上訴人固以其於七十五年二月間與被上訴人簽訂書面租賃契約，約定租
        期一年，租金一萬元，屆滿後雙方未再另訂書面契約而視為不定期租賃等語
        ，惟其並未提出原租賃契約以茲證明原租賃契約約定之租期及租金以為其有
        利之認定，而兩造係於七十六年一月十六日就系爭房屋再定有租期至七十七
        年一月十五日止，租金每月六千元之房屋租賃契約書乙份，嗣並將原契約中
        之期限更改為九十九年一月十五日乙節，此經被上訴人提出房屋租賃契約書
        原本乙件在卷可稽，而該契約書上之兩造簽名及地址之書寫，經本院核對上
        訴人於本院審理中當庭所書之各該字樣結果，其筆韻、型式、字跡等依一般
        觀察均屬吻合，另該契約書上關於上訴人所有之篆刻印文（更名前印文），
        經本院向中國信託商業銀行調取上訴人在該行於八十七年九月十四日即更名
        前所開立之活期儲蓄存款帳戶之印鑑卡與之核對結果亦為相符，此有上開印
        鑑卡乙件在卷足稽，而上訴人就此印文之真正嗣亦不為爭執，且其就該印鑑
        可能係遭被上訴人趁機盜用等事實並未舉證以實其說，則上開契約之上訴人
        印文既為真正，且其書寫部分亦與上訴人筆跡相符，上開租賃契約自應為兩
        造所訂立而為真正，上訴人所陳上開契約乃係被上訴人自行偽造且盜蓋印章
        而成云云尚無足採。今兩造就系爭房屋既已定有書面契約，且其期限經更改
        後依法亦應至九十六年一月十五日止（民法第四百四十九條規定租賃期限不
        得逾二十年，逾二十年者縮短為二十年），而其每月租金則為六千元，則兩
        造就系爭房屋所成立之租賃關係自應以此為據甚明。
    (2)、本件被上訴人乃於九十年十一月二十一日、十二月十三日及九十一年一月十
        六日、二月十五日、三月十五日、四月十六日、五月十六日、六月十七日、
        七月十六日、八月十六日各以郵政匯款方式每月給付上訴人六千元，並於九
        十年十二月四日向本院提存六千元等情，此有郵政國內匯款執據、存證信函
        暨掛號回執、提存書等件在卷可稽，而上訴人乃於九十年十一月十四日以內
        載「台端於民國七十五年遷入高雄市○○區○○里○○街七四號至今，合約
        內容為租金每月一萬元，押金一萬元；今因我的兒子準備結婚，故想收回自
        住，在不願傷害長久以來友誼情況下，在經過民國九十年十月二十八日及民
        國九十年十一月四日兩次面對面於標的屋商討，但因你不願簽下更新合約及
        雙方共識書面化，恐未來口說無憑，今特發此存證信函以作為證據，存證信
        函到達日起三日內未正式回覆視為同意以下內容並即刻生效：『同意每月給
        付租金一萬元繼續承租，租賃期限延至民國九十一年七月三十日止後無條件
        恢復原狀遷出並交還該屋，其他租賃條件雙方同意悉依民法相關規定辦理』
        」等語之存證信函通知被上訴人乙節，此亦有存證信函在卷足憑，是依上訴
        人先前所述之「被上訴人乃於簽約後前三個月各繳納租金一萬元，在七十六
        年間又繳付一期租金一萬元，餘則均未再繳納任何租金」等語對照上開存證
        信函內容以觀，其自七十五年間將系爭房屋租予被上訴人以迄九十年十一月
        份之十五年間，於僅收受歷來應繳租金計一百八十餘萬元中之四萬元之情下
        竟未於該存證信函中要求被上訴人給付積欠之租金並主張終止契約，反而更
        於商討二次未果而其子又欲結婚收回房屋自住之情下要求被上訴人應與之另
        定新約或於未異議之情下即同意其所開立之條件，此衡與一般社會常情明顯
        不符，而縱被上訴人未能提出已繳付九十年十一月份以前租金之證明，惟依
        上訴人於九十年十一月十四日所發存證信函所述之「不願傷害長久以來友誼
        」等語，可推知兩造間長久以來之信賴，是被上訴人未能如於租賃契約第四
        條（約定由出租人即上訴人開具收據以為憑藉）約定於繳付租金時向上訴人
        拿取收據，或請第三人陪同在場證明以為其日後有利之證明，衡情亦非不可
        能，是自難以被上訴人未能提出收據或其他證明即遽認其未盡繳付租金之舉
        證責任。故本件參酌上訴人就其前開(1)之主張均無法舉證證明及前開異於社
        會常情之寄發存證信函內容之行為，暨被上訴人所提出租賃契約之真正等情
        ，可認為上訴人於要求被上訴人另訂新約之前，被上訴人就其長達十五年之
        歷來租金自均應已按期繳交而無積欠，否則其豈有置一百八十萬元之應付鉅
        額租金不理，且任被上訴人無償住居十五年後而仍願與被上訴人再訂新約，
        而被上訴人自上訴人發函通知後之九十年十一月份起迄今之各期應付租金既
        均以郵政匯款方式給付予上訴人完畢，其於各期應付租金應無積欠，上訴人
        主張被上訴人業已積欠租金五年，且經限期催告而未依期給付而有法定終止
        事由云云尚無足採。今被上訴人既無法定終止事由而無得由上訴人主張終止
        系爭租賃契約，兩造間就系爭房屋之租賃關係自仍存在自明。
    綜上所述，兩造就系爭房屋已定有期限應至九十六年一月十五日止，且每月租金
    為六千元之書面契約，而被上訴人就歷來應付租金並均已按期繳交而無積欠，其
    並無上訴人主張之五年未繳租金而有法定終止之事由，上訴人發函通知終止系爭
    租賃契約並屬無據，兩造間就系爭房屋之租賃關係自仍存在，從而本件被上訴人
    依民法第四百五十五條、第四百二十一條之規定，請求被上訴人應將系爭房屋騰
    空遷讓返還，並應給付積欠之五年租金計五十八萬八千元及其遲延利息，依法洵
    屬無據，原審依其理由雖屬不當，而依其他理由認為正當，自應予以維持，上訴
    意旨指摘原判決不當，求予廢棄改判，自為無理由，應予駁回其上訴。
四、本件為判決基礎之法律關係已臻明確，兩造其餘之攻擊防禦方法核與判決結果不
    生影響，毋庸一一論列，併此敘明。
五、據上論結，本件上訴為無理由，合依民事訴訟法第四百三十六條之一第三項、第
    四百四十九條第二項、第七十八條，判決如主文。
中　　　華　　　民　　　國　　九十一　　年　　 十二　　 月　　二十七　　日
                              臺灣高雄地方法院民事第五庭
~B審判長法官　黃蕙芳
~B法　　　官　林玉心
~B法　　　官　黃宏欽
右為正本係照原本作成。
本判決不得上訴。
中　　　華　　　民　　　國　　九十一　　年　　 十二　　 月　　二十七　　日
~B法院書記官　史華齡
